ACORDAO-COMPLETO-2566888

ACÓRDÃO 64/2023 ATA 1/2023 - PRIMEIRA CÂMARA

VISTOS, relatados e discutidos estes autos de tomada de contas especial instaurada pelo Conselho Nacional de Desenvolvimento Científico e Tecnológico em razão da omissão no dever de prestar contas do Termo de Concessão de Auxílio Financeiro (processo Processo 457.971/2012-6) , e que tinha por objeto o desenvolvimento de ciclo-elétrico em compósito de sisal,
ACORDAM os Ministros do Tribunal de Contas da União, reunidos em sessão da Primeira Câmara, ante as razões expostas pelo relator, em:
9.1. considerar revel o Sr. William Makant para todos os efeitos, dando-se prosseguimento ao processo, com fulcro no art. 12, § 3º, da Lei 8.443/1992;
9.2. julgar irregulares as contas do Sr. William Makant, nos termos dos arts. 1º, inciso I, 16, inciso III, alíneas "a" e "c", da Lei 8.443/1992, c/c os arts. 19 e 23, inciso III, da mesma lei, condenando-o ao pagamento das importâncias a  seguir especificadas, atualizadas monetariamente e acrescidas dos juros de mora, calculadas a partir das datas discriminadas até a data da efetiva quitação do débito, fixando-lhe o prazo de quinze dias para que comprove, perante o Tribunal, o recolhimento das referidas quantias aos cofres do Conselho Nacional de Desenvolvimento Científico e Tecnológico, nos termos do art. 23, inciso III, alínea "a", da citada lei, c/c o art. 214, inciso III, alínea "a", do Regimento Interno do TCU:
	Data de ocorrência
	Valor histórico (R$) 

	5/8/2013
	2.700,00

	4/9/2013
	2.700,00

	3/10/2013
	2.700,00

	4/11/2013
	2.700,00

	5/12/2013
	2.700,00

	6/1/2014
	2.700,00

	7/2/2014
	2.700,00

	10/3/2014
	2.700,00

	11/3/2014
	3.000,00

	3/4/2014
	2.700,00

	6/5/2014
	2.700,00

	4/6/2014
	2.700,00

	26/6/2014
	3.000,00

	2/7/2014
	6.000,00

	3/7/2014
	3.000,00

	4/8/2014
	3.000,00

	4/9/2014
	3.000,00

	2/10/2014
	3.000,00

	6/11/2014
	3.000,00

	4/12/2014
	3.000,00

	2/1/2015
	3.000,00

	5/2/2015
	3.000,00

	6/3/2015
	3.000,00

	2/4/2015
	3.000,00

	6/5/2015
	3.000,00

	3/6/2015
	3.000,00

	3/7/2015
	3.000,00

	5/8/2015
	3.000,00

	3/9/2015
	3.000,00

	9/10/2015
	3.000,00

	6/11/2015
	3.000,00

	7/12/2015
	3.000,00

	7/1/2016
	3.000,00

	4/2/2016
	3.000,00

9.3. aplicar ao Sr. William Makant a multa prevista no art. 57, da Lei 8.443/1992, no valor de R$ 100.000,00 (cem mil reais) , fixando-lhe o prazo de quinze dias, a contar da notificação, para que comprove, perante o Tribunal (art. 214, inciso III, alínea "a", do Regimento Interno do TCU) , o recolhimento da dívida aos cofres do Tesouro Nacional, atualizada monetariamente desde a data deste acórdão até a data do efetivo recolhimento, se paga após o vencimento, na forma da legislação em vigor;
9.4. autorizar, desde logo, a cobrança judicial das dívidas, caso não atendidas as notificações, na forma do disposto no art. 28, inciso II, da Lei 8.443/1992;
9.5. autorizar também, desde logo, se requerido, com fundamento no art. 26 da Lei 8.443/1992, o parcelamento das dívidas em até 36 parcelas, incidindo, sobre cada parcela, corrigida monetariamente, os correspondentes acréscimos legais, fixando-lhe o prazo de quinze dias, a contar do recebimento da notificação, para comprovar, perante o Tribunal, o recolhimento da primeira parcela, e de trinta dias, a contar da parcela anterior, para comprovar o recolhimento das demais parcelas, devendo incidir, sobre cada valor mensal, atualizado monetariamente, os juros de mora devidos, no caso do débito, na forma prevista na legislação em vigor, alertando o responsável de que a falta de comprovação do recolhimento de qualquer parcela importará o vencimento antecipado do saldo devedor, nos termos do § 2º do art. 217 do Regimento Interno deste Tribunal;
9.6. esclarecer ao Sr. William Makant que, caso se demonstre, por via recursal, a correta aplicação dos recursos, mas não se justifique a omissão da prestação de contas, o débito poderá ser afastado, mas permanecerá a irregularidade das contas, dando-se ensejo à aplicação da multa prevista no art. 58, inciso I, da Lei 8.443/1992;
9.7. dar ciência desta deliberação à Procuradoria da República no Estado da Bahia, nos termos do § 3º do art. 16 da Lei 8.443/1992, ao Conselho Nacional de Desenvolvimento Científico e Tecnológico e ao responsável, para ciência.

Tomada de contas especial instaurada em razão da omissão no dever de prestar contas de recursos recebidos para a realização de projeto de construção de um veículo individual, de duas rodas, movido a energia elétrica.

Primeira Câmara

Conselho Nacional de Desenvolvimento Científico e Tecnológico.

3. Responsável: William Makant (XXX.969.137-XX).

13.1. Ministros presentes: Jorge Oliveira (na Presidência), Walton Alencar Rodrigues e Benjamin Zymler (Relator).
13.2. Ministro-Substituto convocado: Weder de Oliveira.

BENJAMIN ZYMLER

Adoto como relatório, com alguns ajustes de forma, a instrução elaborada no âmbito da Secretaria de Controle Externo de Tomada de Contas Especial (SecexTCE) , inserta à peça 42:
"Cuidam os autos de tomada de contas especial instaurada pelo Conselho Nacional de Desenvolvimento Científico e Tecnológico, em desfavor de William Makant (CPF XXX.969.137-XX) , em razão de não-comprovação, em face da omissão no dever de prestar contas, da regular aplicação dos recursos transferidos por força do Termo de concessão de auxílio financeiro processo n. Processo 457971/2012-6, e que tinha, por objeto, o desenvolvimento do projeto descrito como "Desenvolvimento de Ciclo-Elétrico em Compósito de Sisal".
HISTÓRICO
Em 24/1/2022, com fundamento na IN/TCU 71/2012, alterada pela IN/TCU 76/2016 e DN/TCU 155/2016, o dirigente do Conselho Nacional de Desenvolvimento Científico e Tecnológico autorizou a instauração da tomada de contas especial (peça 12) . O processo foi registrado no sistema eTCE com o número 241/2022.
O Termo de concessão de auxílio financeiro processo n. Processo 457971/2012-6 (peça 5) foi firmado no valor de R$ 101.700,00, inteiramente à conta do CNPq. Teve vigência de 24/5/2013 a 31/5/2016, com prazo para apresentação da prestação de contas em 29/7/2016. Os repasses efetivos da União totalizaram R$ 101.700,00 (peça 10) .
	O fundamento para a instauração da Tomada de Contas Especial, conforme consignado na matriz de responsabilização elaborada pelo tomador de contas, foi a constatação da seguinte irregularidade:
Ausência parcial de documentação de prestação de contas dos recursos federais repassados ao WILLIAM MAKANT, no âmbito do termo de concessão de auxílio financeiro descrito como "TERMO DEACEITAÇÃO DEAPOIO FINANCEIRO APROPOSTADE NATUREZACIENTÍFICA, TECNOLÓGICAE/OU DE INOVAÇÃO".
O responsável arrolado na fase interna foi devidamente comunicado e, diante da ausência de justificativas suficientes para elidir a irregularidade e da não devolução dos recursos, instaurou-se a tomada de contas especial.
	No relatório (peça 19) , o tomador de contas concluiu que o prejuízo importaria no valor original de R$ 101.700,00, imputando-se a responsabilidade a William Makant, na condição de beneficiário.
		Em 6/5/2022, a Controladoria-Geral da União emitiu o relatório de auditoria (peça 23) , em concordância com o relatório do tomador de contas. O certificado de auditoria e o parecer do dirigente do órgão de controle interno concluíram pela irregularidade das presentes contas (peças 24 e 25) .
	Em 18/5/2022, o ministro responsável pela área atestou haver tomado conhecimento das conclusões contidas no relatório e certificado de auditoria, bem como do parecer conclusivo do dirigente do órgão de controle interno, manifestando-se pela irregularidade das contas, e determinou o encaminhamento do processo ao Tribunal de Contas da União (peça 26) .
Autuado o feito nesta Corte de Contas, este auditor lavrou instrução inicial (peça 30) , concluindo pelo preenchimento dos pressupostos de constituição e desenvolvimento válido e regular do processo. Em consequência, pugnou-se pela realização de citação do Sr. William Makant para apresentar alegações de defesa e/ou recolher o débito apurado em razão da seguinte irregularidade:  
Irregularidade 1: não-comprovação, em face da omissão no dever de prestar contas, dos recursos transferidos por força do Termo de concessão de auxílio financeiro processo n. Processo 457971/2012-6, e que tinha, por objeto, o desenvolvimento do projeto descrito como "Desenvolvimento de CicloElétrico em Compósito de Sisal	".
Propôs-se, ainda, a promoção de audiência do responsável em razão da seguinte irregularidade: 
Irregularidade 2: não cumprimento do prazo estipulado para apresentação da prestação de contas dos valores transferidos por força do Termo de concessão de auxílio financeiro Processo 000607/2022-91 e que tinha por objeto o desenvolvimento do projeto descrito como "Desenvolvimento de Ciclo-Elétrico em Compósito De Sisal".
Ratificadas as propostas pelo titular da unidade (peça 32) , os autos foram submetidos ao Ministro-Relator Benjamin Zymler que determinou, conforme despacho à peça 33, a citação e audiência do responsável Sr. William Makant.
Levadas a efeito as medidas preliminares determinadas (peças 35 e 40) , conforme Despacho de Conclusão das Comunicações Processuais (peça 41) , as providências inerentes às comunicações processuais foram concluídas. 
Transcorrido o prazo regimental, o responsável citado permaneceu silente, devendo ser considerado revel, nos termos do art. 12, § 3º, da Lei 8.443/1992.
ANÁLISE DOS PRESSUPOSTOS PROCESSUAIS DA IN/TCU 71/2012
Avaliação de Viabilidade do Exercício do Contraditório e Ampla Defesa
	Verifica-se que não houve o transcurso de mais de dez anos desde o fato gerador sem que tenha havido a notificação do responsável pela autoridade administrativa federal competente (art. 6º, inciso II, c/c art. 19, da IN/TCU 71/2012, modificada pela IN/TCU 76/2016) , uma vez que o fato gerador da irregularidade sancionada ocorreu em 30/7/2016, e o responsável foi notificado sobre a irregularidade, pela autoridade administrativa competente, conforme abaixo:
William Makant, por meio do edital acostado à peça 16, publicado em 17/3/2022.
Valor de Constituição da TCE
	Verifica-se, ainda, que o valor atualizado do débito apurado (sem juros) , em 1º/1/2017, é de R$ 119.904,93, portanto, superior ao limite mínimo de R$ 100.000,00, na forma estabelecida conforme os arts. 6º, inciso I, e 19, da IN/TCU 71/2012, modificada pela IN/TCU 76/2016.
OUTROS PROCESSOS/DÉBITOS NOS SISTEMAS DO TCU COM OS MESMOS RESPONSÁVEIS
	Informa-se que não foi encontrado débito imputável ao responsável em outros processos no Tribunal.
EXAME TÉCNICO			
Caracterização da irregularidade geradora do dano ao erário
Extrai-se, do relatório do tomador de contas, que a irregularidade lesiva ao erário que motivou a instauração desta TCE foi a não-comprovação, face à omissão no dever de prestar contas, dos recursos transferidos por força do Termo de concessão de auxílio financeiro Processo 457971/2012-6, devido à ausência de envio do relatório técnico e das avaliações de desempenho dos bolsistas vinculados ao projeto.
A norma do CNPQ que disciplinou a concessão da bolsa foi a Resolução Normativa CNPq 15/2010 (peça 17) , relativa à concessão de bolsas de Fomento Tecnológico e Extensão Inovadora, destinadas à formação e capacitação de recursos humanos e à agregação de especialistas que contribuam para a execução de projetos de pesquisa ou de desenvolvimento tecnológico. Em seu item 8, o normativo estabeleceu, quanto ao acompanhamento e avaliação, o seguinte:
8 - Acompanhamento e Avaliação
O desempenho dos bolsistas e do projeto deverá ser acompanhado e avaliado, cabendo:
I - ao coordenador do projeto:
a) acompanhar e avaliar os bolsistas;
b) acompanhar o cronograma físico-financeiro do projeto;
c) fornecer as informações solicitadas pelo CNPq sobre o andamento do projeto;
d) para as bolsas de longa duração, manter as avaliações de desempenho dos bolsistas para envio ao CNPq juntamente com o relatório técnico-científico final do projeto; e
e) enviar ao CNPq a prestação de contas, quando for o caso, até 60 (sessenta) dias após o encerramento da vigência do projeto.
O pesquisador assinou o Termo de Concessão e Aceitação de Apoio Financeiro a Projeto de Pesquisa (peça 5) decorrente da aprovação do projeto de pesquisa no âmbito da Chamada 17/2012  RHAE Pesquisador na Empresa - FAIXA B - Projetos em Andamento. Ao subscrever o referido termo, o responsável assumiu a obrigação de apresentar o relatório técnico final das atividades desenvolvidas em até 60 dias após o término da vigência do projeto/plano de trabalho, via Plataforma Carlos Chagas. Igualmente se comprometeu a apresentar a prestação de contas financeira, em 60 dias após o término da vigência do projeto/plano de trabalho, em conformidade com o disposto no Manual de Utilização de Recursos Financeiros e Prestação de Contas, via Plataforma Carlos Chagas.
O parágrafo único do art. 70 da Constituição Federal expressamente determina a prestação de contas de qualquer pessoa física ou jurídica, pública ou privada, que utilize, arrecade, guarde, gerencie ou administre dinheiros, bens e valores públicos ou pelos quais a União responda, ou que, em nome desta, assuma obrigações de natureza pecuniária.
A omissão no dever de prestar contas dos recursos públicos no caso sob exame configura violação ao mandamento constitucional e ao disposto nos arts. 93, do Decreto-lei 200/1967; 66, do Decreto 93.872/1986; 8º, da Lei 8.443/1992, bem assim ao previsto no Termo de concessão assinado pelo pesquisador, e item 6, da R 17/2011.
Nesse diapasão, cabe ressaltar que é pacífica a jurisprudência deste Tribunal no sentido de que compete ao gestor o ônus de provar a aplicação regular dos recursos que lhe foram confiados (Acórdão 974/2018-TCU-Plenário, Relator Bruno Dantas, 511/2018 - Plenário, Relator Aroldo Cedraz, 3875/2018 - 1ª Câmara, Relator Vital do Rêgo, 1983/2018 - 1ª Câmara, Relator Bruno Dantas, 1294/2018 - 1ª Câmara, Relator Bruno Dantas, 3200/2018 - 2ª Câmara, Relator Aroldo Cedraz, 2512/2018 - 2ª Câmara, Relator Aroldo Cedraz, 2384/2018 - 2ª Câmara, Relator José Múcio Monteiro, 2014/2018 - 2ª Câmara, Relator Aroldo Cedraz, 901/2018 - 2ª Câmara, Relator José Múcio Monteiro, entre outros) .
Como restou caracterizada a omissão no dever de prestar contas, também se verificou a não comprovação da boa e regular aplicação dos recursos objeto deste processo.
Débitos relacionados ao responsável Sr. William Makant (CPF: XXX.969.137-XX) :
	Data de ocorrência
	Valor histórico (R$) 

	5/8/2013
	2.700,00

	4/9/2013
	2.700,00

	3/10/2013
	2.700,00

	4/11/2013
	2.700,00

	5/12/2013
	2.700,00

	6/1/2014
	2.700,00

	7/2/2014
	2.700,00

	10/3/2014
	2.700,00

	11/3/2014
	3.000,00

	3/4/2014
	2.700,00

	6/5/2014
	2.700,00

	4/6/2014
	2.700,00

	26/6/2014
	3.000,00

	2/7/2014
	6.000,00

	3/7/2014
	3.000,00

	4/8/2014
	3.000,00

	4/9/2014
	3.000,00

	2/10/2014
	3.000,00

	6/11/2014
	3.000,00

	4/12/2014
	3.000,00

	2/1/2015
	3.000,00

	5/2/2015
	3.000,00

	6/3/2015
	3.000,00

	2/4/2015
	3.000,00

	6/5/2015
	3.000,00

	3/6/2015
	3.000,00

	3/7/2015
	3.000,00

	5/8/2015
	3.000,00

	3/9/2015
	3.000,00

	9/10/2015
	3.000,00

	6/11/2015
	3.000,00

	7/12/2015
	3.000,00

	7/1/2016
	3.000,00

	4/2/2016
	3.000,00

Valor atualizado do débito (sem juros) , em 21/6/2022: R$ 161.009,34	Cofre credor: Conselho Nacional de Desenvolvimento Científico e Tecnológico
Irregularidade não vinculada ao dano ao erário
Irregularidade: não cumprimento do prazo estipulado para apresentação da prestação de contas dos valores transferidos pelo CNPq, no âmbito do Termo de concessão de auxílio financeiro Processo 457971/2012-6.
A omissão no dever de prestar contas no prazo devido configura grave infração à norma legal, nos termos do art. 8º, da Lei 8.443/1992, bem como do art. 84, do Decreto-Lei 200/1967. Aliás, a inobservância do dever formal de prestar contas atenta contra o art. 70, parágrafo único, da Constituição Federal.
Assim, cabe ao gestor desincumbir-se desse dever jurídico, apresentando formalmente toda a documentação exigida pela legislação, a título de prestação de contas, em conformidade com o princípio da continuidade administrativa.
Deixar de prestar contas quando se está obrigado a fazê-lo, no prazo e forma estabelecidos pela legislação, constitui irregularidade grave, nos termos da lei e da jurisprudência do TCU, a teor dos Acórdão 6897/2018-TCU-Segunda Câmara (rel. Ministro Aroldo Cedraz) , 6730/2018 - TCU - 1ª Câmara (rel. Ministro Benjamin Zymler) , 2628/2004 - TCU - 1ª Câmara (rel. Ministro-Substituto Augusto Sherman) e 5770/2009 - TCU - 1ª Câmara (rel. Ministro Walton Alencar Rodrigues) .
Individualização de conduta e culpabilidade
Da análise dos documentos presentes nos autos, verifica-se que o Sr. William Makant (CPF XXX.969.137-XX) era a pessoa responsável pela gestão e execução dos recursos federais recebidos por meio do Termo de concessão de auxílio financeiro Processo 457971/2012-6, tendo o prazo final para apresentação da prestação de contas expirado em 29/7/2016.
			Conforme acima relatado, o Sr. William Makant descumpriu as obrigações assumidas ao aceitar a concessão do auxílio, ao não apresentar relatório técnico final e as avaliações dos bolsistas vinculados ao processo, omitindo-se no cumprimento do dever de prestar contas.
A conduta descrita resultou em impossibilidade de avaliação dos resultados e alcance dos objetivos da concessão do incentivo financeiro, no âmbito do instrumento em questão, no período de 19/12/2013 a 17/6/2015.
O objetivo da concessão do incentivo ao desenvolvimento de projeto tecnológico pelo CNPq consiste na promoção do desenvolvimento tecnológico e científico nacional, de modo que a aplicação eficaz e regular se concretiza com a comprovação da conclusão do projeto incentivado e alcance dos objetivos.
Destarte, descumpridas as normas do CNPq e o termo de compromisso firmado, deve o beneficiário responder pelo inadimplemento da obrigação assumida.
Não há evidências de excludentes de ilicitude, de culpabilidade e de punibilidade; é razoável supor que o responsável tinha consciência da ilicitude de sua conduta; era exigível conduta diversa da praticada, qual seja, desincumbir-se do seu dever por meio da apresentação da prestação de contas no prazo e forma devidos.
Exame da citação 
Revelia do Sr. William Makant
	Preliminarmente, cumpre tecer breves considerações sobre a forma como são realizadas as comunicações processuais no TCU. A esse respeito, destacam-se o art. 179, do Regimento Interno do TCU (Resolução 155, de 4/12/2002) e o art. 4º, inciso III, § 1º, da Resolução TCU 170, de 30 de junho de 2004, in verbis:
Art. 179. A citação, a audiência ou a notificação, bem como a comunicação de diligência, farse-ão:
I - mediante ciência da parte, efetivada por servidor designado, por meio eletrônico, fac-símile, telegrama ou qualquer outra forma, desde que fique confirmada inequivocamente a entrega da comunicação ao destinatário;
II - mediante carta registrada, com aviso de recebimento que comprove a entrega no endereço do destinatário;
III - por edital publicado no Diário Oficial da União, quando o seu destinatário não for localizado
 (...) 
Art. 3º As comunicações serão dirigidas ao responsável, ou ao interessado, ou ao dirigente de órgão ou entidade, ou ao representante legal ou ao procurador constituído nos autos, com poderes expressos no mandato para esse fim, por meio de:
I - correio eletrônico, fac-símile ou telegrama;
II - servidor designado;
III - carta registrada, com aviso de recebimento;
IV - edital publicado no Diário Oficial da União, quando o seu destinatário não for localizado, nas hipóteses em que seja necessário o exercício de defesa.
Art. 4º. Consideram-se entregues as comunicações:
I - efetivadas conforme disposto nos incisos I e II do artigo anterior, mediante confirmação da ciência do destinatário;
II - realizadas na forma prevista no inciso III do artigo anterior, com o retorno do aviso de recebimento, entregue comprovadamente no endereço do destinatário;
III - na data de publicação do edital no Diário Oficial da União, quando realizadas na forma prevista no inciso IV do artigo anterior.
§ 1º O endereço do destinatário deverá ser previamente confirmado mediante consulta aos sistemas disponíveis ao Tribunal ou a outros meios de informação, a qual deverá ser juntada ao respectivo processo.
 (...) 
	Portanto, a validade da citação via postal não depende de que o aviso de recebimento seja assinado pelo próprio destinatário da comunicação, o que dispensa, no caso em tela, a entrega do AR em "mãos próprias". A exigência da norma é no sentido de o Tribunal verificar se a correspondência foi entregue no endereço correto, residindo aqui a necessidade de certeza inequívoca. 
	Não é outra a orientação da jurisprudência do TCU, conforme se verifica dos julgados a seguir transcritos:
São válidas as comunicações processuais entregues, mediante carta registrada, no endereço correto do responsável, não havendo necessidade de que o recebimento seja feito por ele próprio (Acórdão 3648/2013-TCU-Segunda Câmara, Relator José Jorge) ;
É prescindível a entrega pessoal das comunicações pelo TCU, razão pela qual não há necessidade de que o aviso de recebimento seja assinado pelo próprio destinatário. Entregandose a correspondência no endereço correto do destinatário, presume-se o recebimento da citação. (Acórdão 1019/2008-TCU-Plenário, Relator Benjamin Zymler) ;
As comunicações do TCU, inclusive as citações, deverão ser realizadas mediante Aviso de Recebimento - AR, via Empresa Brasileira de Correios e Telégrafos, bastando para sua validade que se demonstre que a correspondência foi entregue no endereço correto. (Acórdão 1526/2007-TCU-Plenário, Relator Aroldo Cedraz) .
A validade do critério de comunicação processual do TCU foi referendada pelo Supremo Tribunal Federal, nos termos do julgamento do MS-AgR 25.816/DF, por meio do qual se afirmou a desnecessidade da ciência pessoal do interessado, entendendo-se suficiente a comprovação da entrega do "AR" no endereço do destinatário.
No caso vertente, a citação do responsável Sr. William Makant se deu em endereço proveniente de pesquisa na base de dados da Receita Federal do Brasil custodiada pelo TCU (peça 34) . A entrega do expediente citatório (Ofício 42570/2022 - Seproc, peça 35) nesse endereço ficou comprovada conforme aviso de recebimento à peça 40.
Nos processos do TCU, a revelia não leva à presunção de veracidade de todas as imputações levantadas contra os responsáveis (Acórdão 1009/2018-TCU-Plenário, Relator Bruno Dantas; 2369/2013-TCU-Plenário, Relator Benjamin Zymler e 2449/2013-TCU-Plenário, Relator Benjamin Zymler) . Dessa forma, a avaliação da responsabilidade do agente não pode prescindir da prova existente no processo ou para ele carreada. 
Ao não apresentar sua defesa, o responsável deixou de produzir prova da regular aplicação dos recursos sob sua responsabilidade, em afronta às normas que impõem, aos gestores públicos, a obrigação legal de, sempre que demandados pelos órgãos de controle, apresentar os documentos que demonstrem a correta utilização das verbas públicas, a exemplo do contido no art. 93, do DecretoLei 200/1967: "Quem quer que utilize dinheiros públicos terá de justificar seu bom e regular emprego na conformidade das leis, regulamentos e normas emanadas das autoridades administrativas competentes." 
Mesmo as alegações de defesa não sendo apresentadas, considerando o princípio da verdade real que rege esta Corte, procurou-se buscar, em manifestações do responsável, na fase interna desta Tomada de Contas Especial, se havia algum argumento que pudesse ser aproveitado a seu favor. 
	No entanto, o responsável não se manifestou na fase interna, não havendo, assim, nenhum argumento que possa vir a ser analisado e posteriormente servir para afastar as irregularidades apontadas.
Em se tratando de processo em que a parte interessada não se manifestou acerca das irregularidades imputadas, não há elementos para que se possa efetivamente aferir e reconhecer a ocorrência de boa-fé na conduta do responsável, podendo este Tribunal, desde logo, proferir o julgamento de mérito pela irregularidade das contas, conforme os termos dos §§ 2º e 6º do art. 202 do Regimento Interno do TCU. (Acórdão 2064/2011-TCU-Primeira Câmara (Relator Ubiratan Aguiar) , 6.182/2011-TCU-1ª Câmara (Relator Weber de Oliveira) , 4.072/2010-TCU-1ª Câmara (Relator Valmir Campelo) , 1.189/2009-TCU-1ª Câmara (Relator Marcos Bemquerer) , 731/2008-TCU-Plenário (Relator Aroldo Cedraz) .
Dessa forma, o responsável William Makant deve ser considerado revel, nos termos do art. 12, § 3º, da Lei 8.443/1992, devendo as contas serem julgadas irregulares, condenando-o ao débito apurado e aplicando-lhe a multa prevista no art. 57 da Lei 8.443/1992.
Prescrição da Pretensão Punitiva
	Vale ressaltar que a pretensão punitiva do TCU, conforme Acórdão 1441/2016-TCU-Plenário, Relator Benjamin Zymler, que uniformizou a jurisprudência acerca dessa questão, subordina-se ao prazo geral de prescrição indicado no art. 205, do Código Civil, que é de dez anos, contado da data de ocorrência da irregularidade sancionada, nos termos do art. 189, do Código Civil, sendo este prazo interrompido pelo ato que ordenar a citação, a audiência ou a oitiva do responsável.
No caso em exame, não ocorreu a prescrição, uma vez que a irregularidade sancionada ocorreu em 30/7/2016, e o ato de ordenação da citação ocorreu em 27/6/2022.
Cumpre observar, ainda, que a conduta do responsável, consistente nas irregularidades "não comprovação da boa e regular aplicação dos recursos federais repassados em face da omissão no dever de prestar contas" e "não cumprimento do prazo para apresentação de prestação de contas pelo gestor dos recursos", configura violação não só às regras legais, mas também aos princípios basilares da administração pública, eis que, em última análise, ocorre o comprometimento da necessária satisfação à sociedade sobre o efetivo emprego dos recursos públicos postos à disposição da municipalidade, por força do instrumento de repasse em questão.
No caso sob exame, em que fica evidente a falta de transparência e lisura, não há como afastar a presunção de que a totalidade dos recursos públicos federais relativos ao auxílio financeiro concedido tenha sido desviada em prol do beneficiário ou de pessoas por ele determinadas. Essas circunstâncias evidenciam grave inobservância de dever de cuidado no trato com a coisa pública, isto é, ato praticado com culpa grave, pois a conduta do responsável se distancia daquela que seria esperada de um administrador público minimante diligente, num claro exemplo de erro grosseiro a que alude o art. 28 do Decreto-lei 4.657/1942 (Lei de Introdução às Normas do Direito Brasileiro) , incluído pela Lei 13.655/2018 (Acórdão 1689/2019-TCU-Plenário, Relator Augusto Nardes; Acórdão 2924/2018-TCU-Plenário, Relator José Mucio Monteiro; Acórdão 2391/2018-TCU-Plenário, Relator Benjamin Zymler) . 
CONCLUSÃO
	Em face da análise promovida na seção "Exame Técnico", verifica-se que o responsável Sr. William Makant não logrou comprovar a boa e regular aplicação dos recursos e, chamado ao processo para ofertar defesa, permaneceu silente, configurando a revelia, nos termos do § 3º, do art. 12, da Lei 8.443/1992. Ademais, inexistem nos autos elementos que demonstrem a boa-fé do responsável ou a ocorrência de outras excludentes de culpabilidade.
Verifica-se também que não houve a prescrição da pretensão punitiva, conforme análise já realizada.
	Tendo em vista que não constam dos autos elementos que permitam reconhecer a boa-fé do responsável, sugere-se que as suas contas sejam julgadas irregulares, nos termos do art. 202, § 6º, do Regimento Interno do TCU, com a imputação do débito atualizado monetariamente e acrescido de juros de mora, nos termos do art. 202, § 1º do Regimento Interno do TCU, descontado o valor eventualmente recolhido, com a aplicação da multa prevista no art. 57 da Lei 8.443/1992 em razão da gravidade do ilícito gerador do dano ao erário.
Por fim, como não houve elementos que pudessem modificar o entendimento acerca das irregularidades em apuração, mantém-se a matriz de responsabilização presente na peça 29.
PROPOSTA DE ENCAMINHAMENTO
Diante do exposto, submetemos os autos à consideração superior, propondo, ao Tribunal:
considerar revel o responsável William Makant (CPF XXX.969.137-XX) , para todos os efeitos, dando-se prosseguimento ao processo, com fulcro no art. 12, § 3º, da Lei 8.443/1992;
		julgar irregulares, nos termos dos arts. 1º, inciso I, 16, inciso III, alíneas "a" e "c", da Lei 8.443/1992, c/c os arts. 19 e 23, inciso III, da mesma Lei, as contas do responsável William Makant (CPF XXX.969.137-XX) , condenando-o ao pagamento das importâncias a  seguir especificadas, atualizadas monetariamente e acrescidas dos juros de mora, calculadas a partir das datas discriminadas até a data da efetiva quitação do débito, fixando-lhe o prazo de quinze dias, para que comprove, perante o Tribunal, o recolhimento das referidas quantias aos cofres do Conselho Nacional de Desenvolvimento Científico e Tecnológico, nos termos do art. 23, inciso III, alínea "a", da citada lei, c/c o art. 214, inciso III, alínea "a", do Regimento Interno do TCU.
		Débitos relacionados ao responsável William Makant (CPF: XXX.969.137-XX) :
	Data de ocorrência
	Valor histórico (R$) 

	5/8/2013
	2.700,00

	4/9/2013
	2.700,00

	3/10/2013
	2.700,00

	4/11/2013
	2.700,00

	5/12/2013
	2.700,00

	6/1/2014
	2.700,00

	7/2/2014
	2.700,00

	10/3/2014
	2.700,00

	11/3/2014
	3.000,00

	3/4/2014
	2.700,00

	6/5/2014
	2.700,00

	4/6/2014
	2.700,00

	26/6/2014
	3.000,00

	2/7/2014
	6.000,00

	3/7/2014
	3.000,00

	4/8/2014
	3.000,00

	4/9/2014
	3.000,00

	2/10/2014
	3.000,00

	6/11/2014
	3.000,00

	4/12/2014
	3.000,00

	2/1/2015
	3.000,00

	5/2/2015
	3.000,00

	6/3/2015
	3.000,00

	2/4/2015
	3.000,00

	6/5/2015
	3.000,00

	3/6/2015
	3.000,00

	3/7/2015
	3.000,00

	5/8/2015
	3.000,00

	3/9/2015
	3.000,00

	9/10/2015
	3.000,00

	6/11/2015
	3.000,00

	7/12/2015
	3.000,00

	7/1/2016
	3.000,00

	4/2/2016
	3.000,00

Valor atualizado do débito (com juros) , em 10/10/2022: R$ 167.430,49.
aplicar ao responsável William Makant (CPF XXX.969.137-XX) , a multa prevista no art. 57, da Lei 8.443/1992, c/c o art. 267, do Regimento Interno do TCU, fixando-lhe o prazo de quinze dias, a contar da notificação, para que comprove, perante o Tribunal (art. 214, inciso III, alínea "a", do Regimento Interno do TCU) , o recolhimento da dívida aos cofres do Tesouro Nacional, atualizada monetariamente desde a data do acórdão que vier a ser proferido por este Tribunal até a data do efetivo recolhimento, se paga após o vencimento, na forma da legislação em vigor;
	autorizar, desde logo, a cobrança judicial das dívidas, caso não atendida a notificação, na forma do disposto no art. 28, inciso II, da Lei 8.443/1992;
autorizar também, desde logo, se requerido, com fundamento no art. 26, da Lei 8.443, de 1992, c/c o art. 217, §1º, do Regimento Interno do TCU, o parcelamento das dívidas em até 36 parcelas, incidindo, sobre cada parcela, corrigida monetariamente, os correspondentes acréscimos legais, fixando-lhe o prazo de quinze dias, a contar do recebimento da notificação, para comprovar, perante o Tribunal, o recolhimento da primeira parcela, e de trinta dias, a contar da parcela anterior, para comprovar o recolhimento das demais parcelas, devendo incidir, sobre cada valor mensal, atualizado monetariamente, os juros de mora devidos, no caso do débito, na forma prevista na legislação em vigor, alertando o responsável de que a falta de comprovação do recolhimento de qualquer parcela importará o vencimento antecipado do saldo devedor, nos termos do § 2º do art. 217 do Regimento Interno deste Tribunal;
esclarecer ao responsável William Makant que, caso se demonstre, por via recursal, a correta aplicação dos recursos, mas não se justifique a omissão da prestação de contas, o débito poderá ser afastado, mas permanecerá a irregularidade das contas, dando-se ensejo à aplicação da multa prevista no art. 58, inciso I, da Lei 8.443/1992;
enviar cópia do Acórdão a ser prolatado à Procuradoria da República no Estado da Bahia, nos termos do § 3º do art. 16 da Lei 8.443/1992, c/c o § 7º do art. 209 do Regimento Interno do TCU, para adoção das medidas cabíveis;
enviar cópia do Acórdão que vier a ser proferido ao Conselho Nacional de Desenvolvimento Científico e Tecnológico e ao responsável, para ciência;
informar à Procuradoria da República no Estado da Bahia, ao Conselho Nacional de Desenvolvimento Científico e Tecnológico e ao responsável, que a presente deliberação, acompanhada do Relatório e do Voto que a fundamenta, está disponível para a consulta no endereço www.tcu.gov.br/acordaos, além de esclarecer que, caso requerido, o TCU poderá fornecer, sem custos, as correspondentes cópias, de forma impressa; e
informar à Procuradoria da República no Estado da Bahia que, nos termos do parágrafo único do art. 62 da Resolução TCU 259/2014, os procuradores e membros do Ministério Público credenciados nesta Corte podem acessar os presentes autos de forma eletrônica e automática, ressalvados apenas os casos de eventuais peças classificadas como sigilosas, as quais requerem solicitação formal."
2.	O diretor e o secretário da SecexTCE ratificaram a instrução acima (peças 43 e 44) .
3.	O Ministério Público junto ao Tribunal de Contas da União (MPTCU) , em sua intervenção regimental, acolheu o encaminhamento alvitrado pela unidade técnica (peça 45) .
É o relatório.

não há.

Procurador Sergio Ricardo Costa Caribé.

TOMADA DE CONTAS ESPECIAL. CONSELHO NACIONAL DE DESENVOLVIMENTO CIENTÍFICO E TECNOLÓGICO. PROJETO DE DESENVOLVIMENTO DE CICLO-ELÉTRICO EM COMPÓSITO DE SISAL. OMISSÃO NO DEVER DE PRESTAR CONTAS. DANO AO ERÁRIO. CITAÇÃO. AUDIÊNCIA. REVELIA. CONTAS IRREGULARES. DÉBITO. MULTA. CIÊNCIA.

TOMADA DE CONTAS ESPECIAL (TCE)

Secretaria de Controle Externo de Tomada de Contas Especial (SecexTCE).

Trata-se de tomada de contas especial instaurada pelo Conselho Nacional de Desenvolvimento Científico e Tecnológico (CNPq) em desfavor do Sr. William Makant, em razão da não comprovação da boa e regular aplicação dos recursos públicos transferidos no âmbito do Termo de Concessão de Auxílio Financeiro (processo Processo 457.971/2012-6) , sobretudo em face da omissão no dever de prestar contas. Esse projeto tinha por objeto a construção de um veículo individual, de duas rodas, movido à energia elétrica baseado em um inovador desenho industrial, com estrutura à base de compósito de sisal e um conjunto eletroeletrônico de construção simples e de baixo custo.
2.	O ajuste em comento foi firmado no valor de R$ 101.700,00, inteiramente à conta do CNPq. Teve vigência de 24/5/2013 a 31/5/2016, com prazo para apresentação da prestação de contas até 29/7/2016.
3.	Expirado esse prazo, faltaram documentos essenciais para comprovar o emprego da verba federal transferida. Não foram apresentados o relatório técnico, tampouco as avaliações de desempenho dos bolsistas vinculados ao projeto, apesar de haver exigências nesse sentido, tanto no termo de aceitação de apoio financeiro assinado pelo responsável, quanto na Resolução Normativa CNPq 15/2010. 
4.	Esgotadas as medidas administrativas internas com vistas à obtenção desses documentos ou do ressarcimento, sem manifestação por parte do responsável, o feito foi remetido a esta Corte de Contas.
5.	No âmbito do TCU, em instrução preliminar, realizou-se a citação do Sr. William Makant em decorrência da não comprovação, em face da omissão no dever de prestar contas, da boa e regular aplicação dos recursos transferidos. Esse jurisdicionado também foi ouvido em audiência em virtude do não cumprimento do prazo estipulado para apresentação da prestação de contas.
6.	Regularmente citado no endereço cadastrado na base de dados da Receita Federal, o Sr. William Makant deixou transcorrer in albis o prazo para manifestação e não recolheu o valor devido, razão pela qual deve ser considerado revel, nos termos do art. 12, § 3º, da Lei 8.443/1992.
7.	Assiste razão à SecexTCE e ao MP/TCU quanto à imputação de débito e de multa, bem como à irregularidade das contas do responsável pelo projeto.
8.	A despesa pública deve atender a uma finalidade legítima, de interesse público. Sob esse enfoque, a concessão de bolsa de pesquisa almeja a promoção do desenvolvimento científico nacional, de modo que a legitimidade do gasto público será confirmada pelo empenho e êxito do jurisdicionado na realização dos objetivos a que se propôs.
9.	Destarte, descumpridas as normas do CNPq e o Termo de Concessão de Auxílio Financeiro firmado, deve o Sr. William Makant responder pelo inadimplemento da obrigação assumida.
10.	Registra-se que o Tribunal vem consolidando entendimento de que deve ser apenado com multa o responsável inadimplente na prestação de contas de recursos destinados a apoio financeiro de projeto de pesquisa (vide Acórdão 67/2015-TCU-Segunda Câmara, 771/2012-1ª Câmara, 4.052/2011-2ª Câmara, 1.761/2011-1ª Câmara e 961/2011-1ª Câmara) . Nesses casos, entende-se que o responsável pelo projeto assume a condição de gestor dos recursos públicos federais pactuados e, nessa qualidade, chama para si o ônus de comprovar a sua aplicação, conforme disposto no art. 70, parágrafo único, da Constituição Federal, e no art. 93 do Decreto-Lei 200/1967. Nessas condições, a omissão no dever de prestar contas implicará o julgamento pela irregularidade das contas, a condenação em débito e a aplicação de multa.
11.	Dito de outro modo, compreendo que as atitudes do Sr. William Makant são passíveis de serem punidas com multa, por configurarem a ocorrência de erro grosseiro na gestão dos recursos públicos. Logo, reputo atendidos os pressupostos do art. 28 da LINDB.
12.	Quanto ao exame da culpabilidade, não há nos autos elementos que possam sugerir a presença de circunstâncias práticas que tenham impedido a atuação desse agente em conformidade com o direito. 
13.	Em pesquisa ao histórico processual do responsável, a fim de perquirir seus antecedentes, não existem condenações em débito ou aplicação de multas ao arrolado, circunstância que milita favoravelmente a ele. 
14. 	Em face dessas premissas, sobretudo em razão da gravidade que decorre da omissão no dever de prestar contas, entendo cabível a aplicação de multa individual de R$ 85.000,00 (oitenta e cinco mil reais) ao Sr. William Makant com fulcro no art. 57 da Lei 8.443/1992. Esse montante corresponde a aproximadamente 50% do valor atualizado do dano ao Erário. 
15.	Quanto à prescrição, a matéria deve ser examinada à luz da recente Resolução 344/2022, que passou a regulamentar, no âmbito do TCU, a prescrição para o exercício das pretensões punitiva e de ressarcimento.
16.	Em síntese, o citado normativo dispôs que a prescrição, nos processos de controle externo em curso neste Tribunal, observará o disposto na Lei 9.873/1999 e que prescrevem em cinco anos as pretensões punitiva e de ressarcimento, contados dos termos iniciais neles indicados. Ademais, incide a prescrição intercorrente se o processo ficar paralisado por mais de três anos, pendente de julgamento ou despacho.
17.	Tendo em vista os novos parâmetros estabelecidos, conclui-se pela não consumação da prescrição das pretensões punitiva e de ressarcimento ao Erário neste processo.
18.	No caso em concreto, o termo inicial de contagem do prazo prescricional corresponde à data em que as contas deveriam ter sido prestadas, a saber, 29/7/2016 (art. 4º, inciso I) . Por outro lado, a norma estabelece as seguintes causas interruptivas da prescrição:
	"Art. 5º A prescrição se interrompe:
	I - pela notificação, oitiva, citação ou audiência do responsável, inclusive por edital; 
	II - por qualquer ato inequívoco de apuração do fato; 
	III - por qualquer ato inequívoco de tentativa de solução conciliatória;
	IV - pela decisão condenatória recorrível."
19.	A primeira interrupção no prazo prescricional teria ocorrido antes de finalizado o prazo quinquenal, em 23/4/2021, quando foram cobrados o Relatório Técnico Final e a Avaliação de Desempenho dos bolsistas (peça 7) . Na sequência, o processo tramitou com as seguintes movimentações mais relevantes:
	a) Notificação do responsável (peça 16) : 21/2/2022;
	b) Relatório do Tomador de Contas Especial (peça 19) : 8/4/2022; 
	c) Relatório de auditoria da Controladoria-Geral da União (peça 24) : 6/5/2022;
	d) instauração do processo de TCE no TCU: 18/5/2022;
	e) instrução preliminar de citação (peça 30) : 27/6/2022;
	f) citação pelo TCU (peças 35 e 40) : 29/8/2022;
	g) instrução de mérito da SecexTCE (peças 42-44) : 11/10/2022; e
	h) parecer do MP/TCU (peça 45) : 6/12/2022.
20.	Assim, conclui-se que não se operou a prescrição da pretensão ressarcitória deste Tribunal. Percebe-se, também, que após o início da apuração dos fatos, não houve a incidência da prescrição intercorrente, disposta nos termos do art. 8º da Resolução 344/2022, já que o processo não ficou paralisado por mais de três anos, aguardando julgamento ou despacho.
	Ante o exposto, voto no sentido de que o Tribunal adote o acórdão que ora submeto à deliberação desta Primeira Câmara.
TCU, Sala das Sessões, em 24 de janeiro de 2023.
BENJAMIN ZYMLER 
Relator